臺灣高等法院刑事判決
110年度上訴字第1499號
上  訴  人  
即  被  告  顏聖哲
選任辯護人  黃俊嘉律師
            吳龍建律師
上列上訴人即被告因詐欺案件，不服臺灣基隆地方法院109年度
易字第411號，中華民國110年1月19日第一審判決（起訴案號：
臺灣基隆地方檢察署109年度調偵緝字第11號），提起上訴，本
院判決如下：
    主  文
原判決撤銷。
顏聖哲共同犯詐欺取財罪，累犯，處有期徒刑壹年。未扣案之犯
罪所得新臺幣壹佰零叁萬玖仟元沒收，於全部或一部不能沒收或
不宜執行沒收時，追徵其價額。
    事  實
一、顏聖哲與真實姓名年籍不詳之成年友人共同意圖為自己不法
    之所有，基於詐欺取財之犯意聯絡，由顏聖哲提供中國信託
    商業銀行博愛分行帳號000000000000號帳戶（下稱本案中國
    信託帳戶）作為詐欺取款之用，再由該友人於民國107年12
    月23日前某時，以暱稱「Garfield Maskedd」（以下該友人
    以「Garfield Maskedd」稱）在臉書不公開社團「正港ㄟ台
    灣人在溫哥華」內，張貼其有3萬元加拿大幣（下稱加幣）
    欲換新臺幣（下稱臺幣）之文章（無證據證明顏聖哲知悉此
    部分或有所參與），王素蘭因其子在加拿大而有換匯之需求
    ，見上開貼文後，於107年12月23日以臉書Messenger私訊「
    Garfield Maskedd」，「Garfield Maskedd」即利用時逢聖
    誕新年長假無法及時與銀行確認本票真偽之際，佯稱願以1
    比22.5之匯率兌換，並由王素蘭在臺匯款至指定之本案中國
    信託帳戶後，「Garfield Maskedd」於加拿大交付等值加幣
    本票予王素蘭之子執以至銀行兌領之方式為兌換，致王素蘭
    陷於錯誤，誤信為真，委請配偶陳明春在107年12月28日10
    時許，前往臺北市○○○路000號瑞興銀行建成分行臨櫃匯款臺
    幣759,000元至「Garfield Maskedd」所指定之本案中國信
    託帳戶，王素蘭並將匯款單據拍照傳送予其子及「Garfield
     Maskedd」，「Garfield Maskedd」即依約交付面額加幣3
    萬元本票1紙予王素蘭之子；「Garfield Maskedd」接續向
    王素蘭佯稱尚有加幣17,733元可以兌換，於108年1月5日出
    示及傳送面額加幣17,733元本票照片予王素蘭之子及王素蘭
    ，使王素蘭誤信為真，而於108年1月7日10時許，前往臺中
    市○○區○○路000號新光銀行豐原分行臨櫃匯款臺幣28萬元至
    本案中國信託帳戶，同日「Garfield Maskedd」再與王素蘭
    之子碰面並交付面額加幣17,733元之本票1紙。顏聖哲則接
    續於107年12月28日、108年1月7日款項入帳後悉數提領及轉
    出一空，得款供己花用。嗣王素蘭之子於聖誕新年長假後將
    上開2張本票持往加拿大當地銀行提示付款遭拒，旋轉知王
    素蘭，王素蘭上網查詢發現「Garfield Maskedd」臉書帳號
    已遭刪除，始知受騙。
二、案經王素蘭訴由基隆市警察局第二分局報告臺灣基隆地方檢
    察署檢察官偵查起訴。
    理  由
一、證據能力部分：
　　上訴人即被告顏聖哲於本院審理時經合法傳喚無正當理由未
    到庭，惟本判決下述所引用被告以外之人於審判外之陳述，
    檢察官、被告及其辯護人於本院準備程序該等證據能力均表
    示沒有意見，同意作為證據（見本院卷第69頁），經本院審
    理程序逐一提示並告以要旨，檢察官、辯護人迄本院言詞辯
    論終結前亦未聲明異議，本院審酌前開證據資料作成時之情
    況，尚無違法不當及證明力明顯過低之瑕疵，而認為以之作
    為證據應屬適當，依刑事訴訟法第159條之5規定，均認有證
    據能力。至認定本案犯罪事實之非供述證據，並無證據證明
    係違背法定程序所取得，亦無顯有不可信之情況，且經本院
    於審理期日合法調查，該等證據自得作為本案裁判之資料。
二、認定犯罪事實所憑之證據及理由：
    被告於本院審理中經合法傳喚未到庭，惟其前於本院準備程
    序矢口否認有何共同詐欺犯行，辯稱：我是單純將帳戶借給
    友人「張立志」，並提領帳戶內款項交給「張立志」，僅獲
    報酬臺幣1萬元，我只有幫助詐欺之犯意。之前辯稱與「張
    立志」投資車輛買賣情事是假的，是「張立志」要我這樣說
    云云（見本院卷第67、68、71頁）。辯護人則為被告辯護稱
    ：被告坦承有幫助詐欺之不確定故意，但無共同詐欺之犯意
    ，否則不會提供自己帳戶收受贓款云云（見本院卷第108頁
    ）。經查：
(一)告訴人王素蘭於上揭時、地，見臉書不公開社團「正港ㄟ台
    灣人在溫哥華」上有一暱稱「Garfield Maskedd」之人欲以
    加幣3萬元兌換臺幣之發文，以Messenger私訊後，「Garfie
    ld Maskedd」佯稱願以匯率1比22.5換匯，復因「Garfield 
    Maskedd」將受款人欄填載告訴人之子姓名之本票照片，以M
    essenger傳送給告訴人，致告訴人陷於錯誤，而委請配偶陳
    明春在107年12月28日10時許，前往瑞興銀行建成分行臨櫃
    匯款臺幣759,000元至本案中國信託帳戶，並由告訴人之子
    在加拿大與「Garfield Maskedd」見面收受面額加幣3萬元
    本票；告訴人之子取得本票後，適逢加拿大聖誕新年長假，
    無法即時兌現該本票，「Garfield Maskedd」復接續稱其尚
    有加幣17,733元，折合臺幣28萬元可供兌換，並於108年1月
    5日出示面額加幣17,733元本票照片予告訴人之子，且以Mes
    senger傳送該本票照片予告訴人，告訴人因此於108年1月7
    日10時許，前往新光銀行豐原分行臨櫃匯款臺幣28萬元至本
    案中國信託帳戶，同日「Garfield Maskedd」在加拿大當面
    交予告訴人之子面額加幣17,733元之本票。嗣告訴人之子將
    上開兩張本票持往加拿大當地銀行提示不獲付款等事實，業
    據證人即告訴人於警詢及偵查、證人陳明春於偵查中證述明
    確（見偵1968卷第23至25頁、偵緝31卷第70頁），並有被告
    本案中國信託帳戶之客戶基本資料、存款交易明細、存摺封
    面影本、瑞興銀行匯款申請書、新光銀行國內匯款申請書（
    兼取款憑條）、Scotiabank（加拿大豐業銀行）加幣本票照
    片、Messenger對話紀錄附卷可稽（見偵1968卷第15、17、1
    8、39至41頁、偵緝31卷第83頁）。此部分事實，堪以認定
    。
(二)又告訴人上開匯入本案中國信託帳戶之款項，經被告分別於
    匯入當日即107年12月28日12時42分許提領臺幣759,000元、
    108年1月7日13時55分許提領臺幣27萬元，並於108年1月7日
    15時40分許跨行轉帳臺幣1萬元至被告不知情之弟顏翊任申
    設之台北富邦銀行帳戶，有中國信託商業銀行股份有限公司
    109年10月16日函暨其附件1份、顏翊任之存摺封面、內頁及
    戶口名簿在卷可核（見原審易卷第27、40、42、105、107、
    111頁），且為被告所不否認，此部分事實亦堪認定。
(三)被告自偵查迄原審準備程序之前均辯稱：約4年前，我朋友
    「張立志」向我提及加拿大車輛市場前景看好，我因信任「
    張立志」具加拿大國籍，且長期居住加拿大，對加拿大當地
    發展甚為熟悉，有利於加拿大當地之投資，遂投資臺幣150
    萬元予「張立志」從事車輛買賣，然投資多年並無獲利，究
    其原因乃車輛買賣價格不穩定且轉手不易，我於107年12月
    初因資金調度需求，乃要求「張立志」先將其中臺幣100萬
    元投資款匯還給我，「張立志」聲稱無法一次匯回臺幣100
    萬元，須委請臺灣友人分次匯款，我因而先於107年12月28
    日收受陳明春之匯款臺幣759,000元，次於108年1月7日收受
    王素蘭之匯款臺幣28萬元，我認為那是我的錢，所以我把錢
    領出用完；我前前後後投資約臺幣150萬元的期間大約是從4
    年前到107年12月間，由於是陸續投資，而且有時候「張立
    志」會請我直接拿給他的朋友，而我直接將錢交給「張立志
    」時，基於互信，他也沒有給我任何付款憑據，所以我並沒
    有投資約臺幣150萬元的證明，但我可以請「張立志」提供
    我一些他在加拿大做中古車投資的交易證明，請給我3週的
    時間，以提出相關證據云云（見偵緝31卷第44、71至72、85
    頁，原審易卷第51、53頁）。然被告始終未提出任何出資或
    投資之相關證明，衡情其投資之金額高達臺幣150萬元，數
    目非低，縱使係與交情甚篤之友人合作生意，亦無可能未留
    下任何足供查證之資訊，則其所謂投資款一說，實屬可疑。
    參以被告於警詢並未到案，偵查中係經通緝始於109年1月11
    日到案，自到案初始，即辯稱係投資臺幣150萬元與「張立
    志」合作加拿大中古車生意，因無獲利故向「張立志」要求
    先取回部分投資款而有上揭入款，惟亦未能提出其如何向「
    張立志」要求取回投資款之相關事證，時隔1年後，於原審
    審理時，始改口稱實情係為出借帳戶，然又未提出「張立志
    」如何向其借用本案中國信託帳戶之相關證據資料以實其說
    ，是被告上開先後所辯，實乏合理之憑據，難認可採。
(四)又依被告於本院準備程序所辯係將帳戶借給友人「張立志」
    ，除臺幣1萬元酬勞外，餘之詐騙款項均已交由「張立志」
    ，因「張立志」教導，之前才會供述關於投資款之說法云云
    。惟依被告所提供之「張立志」年籍資料加以查詢後，該身
    分證字號之人並非名為「張立志」，且該人於100年6月22日
    出境後已遷出國外，未再有入境資料，有該身分證字號之個
    人基本資料查詢結果、入出境查詢結果在卷可核（見偵緝31
    卷第89、91頁），足見被告應無可能在臺灣交付詐騙款項予
    其所稱之「張立志」，反觀被告自108年1月7日領取詐騙款
    項後，旋於108年1月11日出境，有其入出境查詢結果、本院
    被告前案紀錄表在卷可參（見原審易卷第87頁、本院卷第34
    頁），倘以被告所辯其僅賺取臺幣1萬元之報酬，亦無可能
    自行花費逾萬元以上之機票、住宿等費用，攜大額現款親往
    國外交付予「張立志」，益徵被告上開借用帳戶之辯解，亦
    與常情事理有違，難認可採。
(五)準此，告訴人遭以上開方式詐騙所匯出之款項，均係匯入被
    告本案中國信託帳戶，且均係由被告於入款當日旋即悉數提
    領或轉出，業如前認定，被告於原審審理前一致供稱因認係
    取回自己之投資款故已將款項領出供己花用（見偵緝31卷第
    71頁），惟被告所辯係取回投資款云云既無足採，復改辯稱
    僅為獲取臺幣1萬元之代價而出借帳戶，並非實際取得贓款
    之人云云亦無可採，是被告應係實際取得並支配使用臺幣1,
    039,000元詐騙款項之人無訛。
(六)再查被告近20年之入出境紀錄，顯示被告僅曾於108年1月11
    日出境，於109年1月11日入境，有被告之入出境查詢結果在
    卷可查（見原審易卷第87頁），可見告訴人之子在加拿大與
    「Garfield Maskedd」見面取得本票時，被告人在臺灣，足
    認本件被告並非單獨犯罪，而係與「Garfield Maskedd」共
    同犯罪（無證據顯示有3人以上）。再本件雖係告訴人先於
    臉書不公開社團「正港ㄟ台灣人在溫哥華」，看見「Garfiel
    d Maskedd」關於換匯之貼文，然告訴人稱該貼文已遭刪除
    ，是並無證據佐證被告知悉「Garfield Maskedd」係以臉書
    發文之方式誘使告訴人受騙，惟被告雖非實際與告訴人以Me
    ssenger私訊、通話聯絡而以訛詞施用詐術之人，然被告提
    供帳戶而為實際受領、支配詐騙款項，而與「Garfield Mas
    kedd」彼此分工，足認被告與「Garfield Maskedd」間，係
    在合同意思範圍內，各自分擔犯罪行為之一部，並相互利用
    他人之行為，以達遂行犯罪之目的，自應對全部所發生之結
    果，共同負責，是被告及辯護人辯稱被告僅有幫助詐欺之不
    確定故意云云，並無可採。至辯護人辯稱被告無共同詐欺犯
    意，否則不會提供自己帳戶收受贓款云云。惟犯罪行為人以
    自身帳戶或門號作為犯罪工具之情形所在多有，其原因不一
    而足，或係因無其他帳戶可資使用，或係因未意識到避免使
    用自己之帳戶，或係因故意使用自己之帳戶以作為脫罪藉口
    ，在利益驅使下，以自己帳戶供犯罪所用並不悖於常情，是
    辯護人上開所辯，亦無所據。
(七)綜上所述，被告前開所辯，均為卸責之詞，並無可採。從而
    ，本案事證明確，被告犯行洵堪認定，應依法論科。
三、論罪：
(一)核被告所為，係犯刑法第339條第1項之詐欺取財罪。被告與
    「Garfield Maskedd」間，就上揭犯行具有犯意聯絡及行為
    分擔，應論以共同正犯。被告基於詐欺取財之單一犯意，於
    密接時間，先後對告訴人施以詐術，侵害同一法益，各行為
    之獨立性極為薄弱，在刑法評價上，以視為數個舉動之接續
    施行，合為包括之一行為予以評價，屬接續犯，應論以一罪
    。
(二)累犯不予加重之說明：
　　被告前於106年間因酒駕之公共危險案件，經臺灣高雄地方
    法院以106年度交簡字第2241號判處有期徒刑2月確定，於10
    6年11月7日易科罰金執行完畢等情，有本院被告前案紀錄表
    在卷可查（見本院卷第33頁）。是被告就本案詐欺取財之犯
    行，係在其前案有期徒刑執行完畢後5年內故意所為，已符
    合刑法第47條第1項累犯之規定。然有關刑法累犯加重本刑
    部分，固不生違反憲法一行為不二罰原則之問題，然其不分
    情節，基於累犯者有其特別惡性及對刑罰反應力薄弱等立法
    理由，一律加重最低本刑，於不符合刑法第59條所定要件之
    情形下，致生行為人所受之刑罰超過其所應負擔罪責之個案
    ，其人身自由因此遭受過苛之侵害部分，對人民受憲法第8
    條保障之人身自由所為限制，不符憲法罪刑相當原則，牴觸
    憲法第23條比例原則；而於前揭法條修正前，為避免發生上
    述罪刑不相當之情形，法院就該個案裁量是否加重最低本刑
    （司法院釋字第775號解釋參照）。查被告上開前案係不能
    安全駕駛行為而觸犯刑典，本案則為詐欺財產犯罪之犯行，
    前後案件之罪質、犯罪情節、侵害之法益均不同，尚難認被
    告有犯本罪之特別惡性或有何刑罰反應力較薄弱等情狀，而
    有加重最低本刑之必要，故就其所犯本案詐欺罪，不依累犯
    之規定加重其最低本刑。　　　　
四、撤銷改判之理由：
(一)原審認被告共同以網際網路對公眾散布而犯詐欺取財罪，事
    證明確，而予論罪科刑，固非無見，惟查：⑴卷內並無被告
    之共犯「Garfield Maskedd」張貼在臉書不公開社團「正港
    ㄟ台灣人在溫哥華」之貼文，且由告訴人及告訴人之子與「G
    arfield Maskedd」之Messenger對話紀錄中，均無從證明被
    告知悉「Garfield Maskedd」係以網際網路之方式向公眾施
    用詐術為犯罪手段，自不能為不利於被告之認定，原審逕論
    以共同以網際網路對公眾散布而犯詐欺取財罪，尚有未洽。
    ⑵被告於本案犯行固成立累犯，惟參酌釋字第775號解釋意旨
    ，經裁量後認不予加重其刑，詳如前述，原審認依刑法第47
    條第1項規定加重其刑，亦有未合。被告提起上訴否認共同
    詐欺取財之犯行，辯稱僅構成幫助詐欺云云，並無理由，然
    主張其犯行不應以累犯加重其刑，則有理由，且原審判決既
    有上開可議之處，應由本院將原判決予以撤銷改判。
(二)爰審酌被告正值青壯，不思以正當管道賺取金錢，竟與他人
    共同對告訴人施以詐術，而獲取高額之不法利得，使告訴人
    受有非少之損害，且犯後未能完全坦認犯行，迄今未與告訴
    人達成和解，賠償告訴人所受損害之犯後態度，兼衡被告自
    陳大學畢業之智識程度，從事餐飲業、月收入約臺幣3萬元
    、未婚、須扶養父母之家庭經濟生活狀況（見本院卷第72頁
    ）等一切情狀，量處如主文第2項所示之刑。
五、沒收之說明：　　
　　按犯罪所得，屬於犯罪行為人者，沒收之。但有特別規定者
    ，依其規定。前2項之沒收，於全部或一部不能沒收或不宜
    執行沒收時，追徵其價額。刑法第38條之1第1項、第3項定
    有明文。次按共同正犯犯罪所得之沒收、追徵，應就各人所
    分得之數為之。所謂各人「所分得」之數，係指各人「對犯
    罪所得有事實上之處分權限」而言。因此，若共同正犯各成
    員內部間，對於犯罪所得分配明確時，應依各人實際所得宣
    告沒收（最高法院107年度台上字第2989號判決意旨參照）
    。查被告共同詐得之現金臺幣1,039,000元，係由被告實際
    取得且花費殆盡，無證據分給共犯，已如前述，爰依刑法第
    38條之1第1項前段之規定宣告沒收，且依同條第3項之規定
    ，諭知於全部或一部不能沒收或不宜執行沒收時，追徵其價
    額。
六、被告經本院合法傳喚，無正當之理由不到庭，爰不待其陳述
    ，逕以一造辯論而為判決。
據上論斷，應依刑事訴訟法第371條、第369條第1項前段、第364
條、第299條第1項前段，刑法第28條、第339條第1項、第47條第
1項、第38條之1第1項、第3項，刑法施行法第1條之1第1項，判
決如主文。
本案經檢察官吳美文提起公訴，檢察官謝宗甫到庭執行職務。
中　　華　　民　　國　　110 　年　　10　　月　　26　　日
　              　刑事第十八庭  審判長法　官  何俏美
                                      法　官  黃紹紘
                                      法　官  陳海寧
以上正本證明與原本無異。
被告不得上訴。
檢察官如不服本判決，應於收受送達後20日內向本院提出上訴書
狀，其未敘述上訴之理由者並得於提起上訴後20日內向本院補提
理由書（均須按他造當事人之人數附繕本）「切勿逕送上級法院
」。
                                      書記官  謝文傑
中　　華　　民　　國　　110 　年　　10　　月　　26　　日
附錄本案論罪科刑法條全文
刑法第339條
意圖為自己或第三人不法之所有，以詐術使人將本人或第三人之
物交付者，處5年以下有期徒刑、拘役或科或併科50萬元以下罰
金。
以前項方法得財產上不法之利益或使第三人得之者，亦同。
前二項之未遂犯罰之。